臺灣臺南地方法院民事裁定　　　　　　100年度消債聲字第7號
債　務　人　邱春蘭
上列當事人間聲請消費者債務清理條例免責事件，本院裁定如下
：
    主  文
債務人邱春蘭不免責。
    理  由
一、按債務人有下列各款情形之一者，法院應為不免責之裁定，
    但債務人證明經普通債權人全體同意者，不在此限：一、於
    七年內曾依破產法或本條例規定受免責；二、隱匿、毀損應
    屬清算財團之財產，或為其他不利於債權人之處分；三、捏
    造債務或承認不真實之債務；四、因浪費、賭博或其他投機
    行為，致財產顯然減少或負擔過重之債務，而生開始清算之
    原因；五、於清算聲請前一年內，已有清算之原因，而隱瞞
    其事實，使他人與之為交易致生損害；六、明知已有清算原
    因之事實，非基於本人之義務，而以特別利於債權人中之一
    人或數人為目的，提供擔保或消滅債務；七、隱匿、毀棄、
    偽造或變造帳簿或其他會計文件之全部或一部，致其財產之
    狀況不真確；八、故意於財產及收入狀況說明書為不實之記
    載，或有其他故意違反本條例所定義務之行為，消費者債務
    清理條例（下稱消債條例）第134條定有明文。又按消費者
    債務清理制度並非在使債務人恣意消費所造成之債務，轉嫁
    予債權人負擔，債務人免責之制度，應在鼓勵勤勞誠實之債
    務人，而非縱容債務人奢侈浪費，倘債務人於聲請清算前之
    相當期間內，利用信用金融之機會，恣意為非屬通常生活所
    需之鉅額消費或作奢侈性、浪費性之消費，而不在意日後履
    行返還之能力，反而算計消債條例中之免責制度，濫用清算
    程序以規避其應負擔之償還責任，自與消債條例之立法本旨
    有違。
二、本件債務人聲請清算，前雖經本院裁定開始清算程序，嗣因
    債務人名下並無財產，其配偶名下雖有坐落於台南市○○區
    ○○段743地號土地乙筆，惟上開不動產係婚前財產，非屬
    夫妻剩餘財產差額分配請求權之範圍，並經本院參酌本件清
    算程序之規模，認債務人之財產應不敷清償清算程序之費用
    ，而裁定終止清算程序確定在案，有本院民國99年度司執消
    債清字第1號裁定附卷可考。
三、經查：
  (一)本院函請各債權人就本件債務人免責乙案表示意見，經其陳
    述意見如下，並有各該債權人所提函文、陳報狀及消費款明
    細資料等在卷足佐：
  1.中國信託商業銀行股份有限公司（下稱中國信託商業銀行）
    ：債務人於本行之欠款係信用卡預借現金、高額電信費用、
    現金卡密集且大額之提領所致，債務人須說明是否已知經濟
    情況不佳無法負擔還款之際，猶持續借款造成負債惡化之情
    形。債務人當時之負債應已逾越可得支配之所得，其有將此
    負債大於收入所承擔之高風險逕行轉嫁予債權人承擔之虞，
    不符公平原則。債務人並應說明借款是否用於浪費、賭博或
    其他投機行為，致負擔過重之債務，而生開始清算之原因。
    債務人年僅36歲，正當青壯，應具充足之工作能力與還款能
    力，當竭力清償債務，以防止消債條例被濫用，影響債權人
    公平受償機會。
  2.豐（台灣）商業銀行股份有限公司（下稱豐銀行）：觀
    債務人於債務協商前之信用卡消費明細，皆非日常生活所需
    之奢糜浪費行為，自屬可歸責於債務人之事由。
  3.遠東國際商業銀行股份有限公司（下稱遠東銀行）：債務人
    並未經常持本行信用卡消費，惟卻於96年9月16日、17日於
    大統百貨企業股份有限公司及NOKIA（台南金華店）合計消
    費新台幣（下同）50,899元，隨後即未繼續依約繳款。債務
    人自陳學歷不高，無一技之長，僅得以家庭代工維生，按件
    計酬，收入不豐，每月收入平均僅約8,000元，然相較於債
    務人之收入，債務人負債金額高達3,304,418元，顯見債務
    人之消費已超出其所能負擔之範圍，亦超出一般消費程度，
    有奢侈浪費行為。債務人借款前並無還款計畫，未考量如何
    清償借款，亦有投機心態。
  4.萬泰商業銀行股份有限公司（下稱萬泰銀行）：債務人之現
    金卡於91年10月開始動用即提領25,000元，期間曾數度提領
    又清償，債務人於95年11月14日清償完畢後，復於95年11月
    29日提領10萬元、96年1月26日提領5萬元，嗣僅持續小額繳
    款，顯見債務人當時已不敷支出之用，卻仍恣意提領，致負
    擔過重之債務，損及債權人之權益，實有不免責之事由。
  5.臺灣新光商業銀行股份有限公司（下稱新光銀行）：債務人
    之消費紀錄為銀樓、電訊、購物、加油等大額且非屬通常生
    活所需之消費，顯有奢侈、浪費之虞。
  6.安泰商業銀行股份有限公司（下稱安泰銀行）：債務人於94
    年2月向債權人申請信貸，另委託代償中國信託商業銀行與
    聯邦商業銀行股份有限公司（下稱聯邦銀行）之負債，惟債
    權表上仍見有上開銀行之債務，且不減反增，顯債務人未能
    衡量自身清償之能力，藉由債權人代為清償其他銀行債務以
    減低利息負擔之便，又持續積欠原代償銀行之債務，及不當
    擴張其他銀行之債務，已符合消債條例第134條第4款不免責
    事由。
  7.台北富邦商業銀行股份有限公司（下稱台北富邦銀行）：債
    務人信用卡之消費明細中不乏多筆且高額之NOKIA、崑山銀
    樓、華城國際有限公司、預借現金、百貨量販等消費，上開
    消費行為難認為與維持生活所必需相當，故債務人負債之主
    因實係超越維持生活之必需而過度擴張信用、浪費。倘債務
    人同時亦使用其他銀行信用卡消費、現金卡提領現金或申辦
    貸款，則債務人於明知未來有不能清償債務之虞，卻仍債台
    高築，核其債務發生之原因顯有極高之投機性。
  8.花旗（台灣）商業銀行股份有限公司（下稱花旗銀行）：本
    件債務人欠款內容多為專案分期、預借現金、百貨超商等非
    必要性之奢侈消費，顯係因浪費而導致其不可負擔之債務，
    符合消債條例第134條第4款不免責事由。
  9.元大商業銀行股份有限公司（下稱元大銀行）：債務人負債
    之肇因為現金卡、信用卡消費，負債本金高達2,038,551元
    ，顯見債務人之消費已逾越一般人生活水準，非屬日常生活
    所需。另觀債務人信用卡消費明細，債務人之消費態樣多為
    保險費（大都會國際人壽）、金飾銀樓（金瓊城銀樓）、大
    額預借現金（95年3月17日4萬元、95年4月3日5,000元、95
    年5月2日4,000元），顯有浪費、賭博或其他投機行為，致
    財產顯然減少或負擔過重之債務，而生開始清算之原因。
 10.永豐商業銀行股份有限公司（下稱永豐銀行）：觀債務人消
    費明細，其中多屬非日常所需之消費，包括大統百貨公司、
    NOKIA、崑山銀樓及電視購物等，顯見債務人應有浪費、投
    機致財產顯然減少或負擔過重債務之情形。
 11.新加坡商星展銀行股份有限公司（下稱星展銀行）：債務人
    明知對其消費或借款無清償能力，本應量入為出，節約消費
    ，故不應免責。
 12.日盛國際商業銀行股份有限公司（下稱日盛銀行）：債務人
    自95年11月起即未再全額繳清，惟仍持續消費，致債務越來
    越多，債務人應有浪費行為。
 13.聯邦銀行：依債務人於申辦信用卡時所提供之所得資料，其
    92年度年收入為26萬元，平均每月薪資為21,666元。觀債務
    人信用卡消費歷史帳單，債務人於91年5月13日持信用卡於
    美夢成真國際有限公司消費11,000元，91年11月25日預借現
    金6萬元，91年8月28日預借現金5萬元，92年3月24日預借現
    金10萬元，93年7月27日預借現金10萬元，並時常於飲料店
    消費1,000元，顯見債務人自91年起每月消費數額逾其個人
    薪資收入，否則債務人不需使用信用卡預借現金，然以債務
    人每月薪資21,666元計，債務人縱不使用信用卡消費亦足供
    日常生活必要費用之支付。債務人每月之消費數額既逾一般
    社會大眾最低生活標準數倍，對照其每月薪資收入，債務人
    之消費支出可謂為浪費，顯見債務人係因浪費致負擔過重之
    債務，而生開始清算之原因。
  (二)據債務人於本院訊問時陳稱：「（問：92年至96年間從事何
    業？）家庭代工，每月收入約6、7千元，當時工作較多」、
    「（問：你在96年至97年間從事何工作？）一樣，收入也差
    不多是6、7千元，我是做毛衣針織家庭代工」等語，應堪認
    債務人92年至97年間每月收入約6、7千元。債務人另陳稱：
    「（問：信用卡刷卡用於何種消費？）家庭用品、廚具」、
    「（問：妳在92年至96年間多次於崑山銀樓及金瓊城銀樓、
    NOKIA台南金華店、美爾健國際有限公司、華城國際有限公
    司有高額刷卡消費紀錄，妳是做何種消費？）銀樓是因我之
    前結婚我朋友有送金飾給我，我是買來回贈給他們」、「（
    問：96年6月26、28日銀樓有三筆刷卡消費都是如你上述用
    途嗎？）有些我是買來轉換成現金，NOKIA是我及我婆婆因
    跑外面業務需要要買衛星導航的手機，因有些路線不清楚，
    我婆婆是從事針織，我之前是在我婆婆那裡上班，我們做針
    織代工也有外送」、「（問：妳在96年6月23、24、27、28
    日在NOKIA台南金華店共刷卡消費四筆金額共122,000元是不
    是都買衛星導航？）有些是手機」、「（問：為何上開刷卡
    金額每筆都在2萬元以上？）都是買比較好的手機」、「（
    問：美爾健國際有限公司是何種刷卡消費？）減肥及健康食
    品」、「（問：為何購買這些東西？）我想說要瘦下來」、
    「（問：妳從93年至96年間有在東森得意購及富邦MOMO 刷
    卡消費都是何種消費？）家庭用品、廚具、內衣」、「（問
    ：95年10月妳在美爾健有一筆34,590元的消費是何種消費？
    ）減肥及健康食品」、「（問：在NOKIA這些消費是不是也
    是買衛星導航、手機？）嗯」、「（問：為何都已經欠這麼
    多錢還要做這麼多的消費？）我不曉得，就覺得有需要就買
    ，買新出的手機所以比較貴，新的手機比較好看，當時也沒
    考慮那麼多」等語，觀其消費之內容，多屬高價位之新式手
    機、衛星導航、金飾、減肥與健康食品，及數筆電視購物，
    均非屬維持日常生活必要之支出，而係債務人憑藉個人喜好
    ，在不思本身收入狀況、消費金額、消費目的、有無必要之
    情況下所為之消費行為，應堪認債務人有奢侈、浪費之行為
    。
  (三)債務人另陳稱：「（問：92年至96年間你用現金卡及信貸向
    銀行借的錢用於何處？）以債養債，我92年以前就開始負債
    ，因小朋友讀幼稚園及家庭支出，小朋友費用我先生也有負
    擔，我共有三名小孩」、「（問：既然已積欠高額債務，為
    何還買這麼高價的手機？）因為96、97年間我們比較有工作
    ，我認為還負擔的起，我想刷卡分期慢慢還」、「（問：既
    然從92年起即因支出小孩及其他費用而負債，為何從92年至
    96年間作如此多的關於電視購物及手機、衛星導航及健康食
    品之高額消費？）當時想說要分期慢慢還」等語，亦堪認債
    務人無適度衡酌自身財力狀況，節度開支，且於其無法正常
    繳款情形下，仍繼續預借現金及為高額之消費行為，致其本
    身債務越積越多，終致無力清償。
  (四)按消債條例第132條之立法目的，乃在於避免因一時陷於經
    濟困難者喪失繼續生活之意志與希望，而賦予其經濟上重建
    更生之機會，並非保障生活奢侈之人能夠藉此制度免除積欠
    之債務；且債務人於償債期間，為求債務之順利清償，本應
    忍受較其原本生活水準、甚至較一般社會大眾之生活水準，
    更為節儉之生活，此不僅為一般社會觀念所知悉，更為債務
    人於借貸之初即能預期。本件債務人不思及此，於非為維持
    日常生活必要支出情況下聲請使用多家信用卡、現金卡，復
    在未完全清償先前所積欠之現金卡、信用卡等債務之情形下
    ，又利用預借現金或信用卡消費之方式致迅速累積債務，其
    財務之操作，遠逾其收入及經濟狀況，完全未考量日後履行
    債務之清償能力，顯係將自身消費、借貸之風險全部轉嫁由
    債權人承擔，難謂無投機之行為，則於債務人有浪費、投機
    之情況下，若允債務人得藉由消債條例中之免責制度，以規
    避其應負擔之償還責任，顯與該制度係為保障誠實勤勉之債
    務人經濟生活之重建復甦等立法目的有違。
  (五)承前所述，債務人之大量預借現金及消費行為，均非維持日
    常生活必要之支出，而屬奢侈、浪費、投機行為之性質，對
    於清算之原因有可歸責性，核與消債條例第134條第4款所稱
    ：「浪費、賭博或其他投機行為，致財產顯然減少或負擔過
    重之債務，而生開始清算之原因」等不免責事由相當。
四、綜上所述，本件債務人確因奢侈、浪費、投機行為而負擔過
    重之債務，並致無力清償債務而生清算之原因，則依前揭消
    債條例第134條第4款規定，應裁定債務人不免責。至於消債
    條例第135條規定債務人於具備第134條各款不免責事由且情
    節輕微者，復兼顧債權人全體受償情形及權衡其他情狀，認
    於適當情形，法院亦得為免責裁定。然本件債務人既因奢侈
    、浪費、投機情事，致債務持續累積達232萬餘元（本金部
    分），即難認情節輕微，且債權人中國信託商業銀行、豐
    銀行、遠東銀行、萬泰銀行、新光銀行、安泰銀行、台北富
    邦銀行、花旗銀行、元大銀行、永豐銀行、星展銀行、日盛
    銀行、聯邦銀行均表明不同意債務人免責，有上開債權人之
    陳報狀各1份附卷可參，則依上說明，本件債務人應不予免
    責，爰裁定如主文。
中    華    民    國   100    年    6     月    14    日
                  民事第一庭  法  官  高榮宏
上為正本係照原本作成。
如不服本裁定，應於裁定送達後10日內，以書狀向本院提出抗告
，並繳納抗告費新臺幣1,000元。
中    華    民    國   100    年    6     月    14    日
                              書記官  陳淑芬